臺灣臺中地方法院刑事裁定　　　　　　　　　　　　　　九十三年度自字第七三號
　　自　訴　人　甲○○
　　代　理　人　丙○○
　　被　　　告　丁○○
　　　　　　　　乙○○
右列被告等因業務侵占案件，經自訴人提起自訴，本院裁定如左：
    主  文
自訴駁回。
    理  由
一、本件自訴意旨略以：緣被告乙○○係臺中市南屯區○○○街三二六號熊貓凱撒大
    樓管理委員會（下稱管委會）之主任委員，而丁○○則係管委會聘任之豈林管理
    顧問公司指派之管理服務人員，並擔任總幹事職務；又自訴人甲○○在民國九十
    三年三月間，以配偶黃瑞萍名義，購置臺中市南屯區○○○街三二六之十三號一
    、二樓房屋一戶（編號Ｎ１＋２，即Ｎ棟一、二樓），於九十二年三月十四日擬
    裝修內部，依規定至管委會填寫裝修申請書時，被管委會委託之管理公司人員要
    求應交付面額新臺幣（下同）三萬元支票作為擔保，因自訴人未使用支票，乃向
    第三人許添財借得以合作金庫銀行景美分行為付款人（帳號：二六九八０－八號
    ）、到期日九十二年四月三十日、票面金額三萬元、票號ＧＸ0000000號
    之支票乙紙交付丁○○簽收；於九十二年六月間施工完成，自訴人依熊貓凱撒裝
    潢施工管理辦法第五條規定，請求退還保證金，被告丁○○竟拒絕退還，並稱管
    委會決定不能返還云云，追問其理由為何，又稱自訴人將冷氣安裝在外牆不合規
    定云云，惟承包商係完全參照系爭大樓一樓住戶安裝冷氣之情形施工，不知如何
    不合規定，且依該施工管理辦法第五條規定，自訴人裝修完畢要求返還擔保支票
    時，並無該條所示不得領回保證金事由，被告等竟一再拒絕退還，並於九十三年
    四月二十八日在無預警下將支票提示兌領，顯已變易持有之意思為所有之意思，
    符合刑法第三百三十六條第二項業務侵占罪之構成要件，且渠二人具有犯意聯絡
    及行為分擔，為共同正犯等語。
二、按法院或受命法官於自訴案件第一次審判期日前訊問及調查結果，如認為案件有
    刑事訴訟法第二百五十二條至第二百五十四條之情形者，得以裁定駁回其自訴，
    同法第三百二十六條第三項定有明文。次按刑法上之侵占罪，須持有人變易其原
    來之持有意思而為不法所有之意思，始能成立，如僅將持有物延不交還或有其他
    原因致一時未能交還，既缺乏主觀要件，即難遽以該罪相繩，最高法院六十九年
    度臺上字第三一四六號判例意旨參照。
三、本件自訴人甲○○指訴被告乙○○、丁○○二人共同涉犯刑法第三百三十六條第
    二項之業務侵占罪嫌，係以被告二人分別係該管委會之主任委員及受該管委會聘
    任之管理服務人員，因業務關係，持有自訴人交付供作裝潢施工保證之保證金面
    額三萬元之支票乙紙，惟於自訴人施工完畢請求返還時，竟拒絕返還，且於九十
    三年四月二十八日提示付款，因認被告二人有變易持有之意思為所有之意思，將
    該兌現之票款侵吞入己之業務侵占犯行等語，並提出熊貓凱撒大樓裝潢施工管理
    辦法、裝修申請書、九十三年四月二十八日匯款單、第六屆管委會行政報告、支
    票正、反面等均為影本各一份，為其論據。惟訊據被告丁○○、乙○○二人均堅
    詞否認有自訴人指稱之上開業務侵占犯行，均辯稱：系爭支票係自訴人於九十二
    年四月間因雇工進行裝修，依規定繳交之保證金，而自訴人於裝設分離式冷氣機
    時，因將主機懸掛面向中庭之大樓外牆處，違反大樓規定，經管委會書面要求改
    善，未獲置理，故尚未能將保證金返還，且因該紙支票自發票日起即將屆滿一年
    ，故將支票存入管委會帳戶內兌現，並非以私人帳戶提示，且管委會亦於日前對
    自訴人提起請求回復原狀之民事訴訟，而該兌現之三萬元亦將俟民事訴訟終結後
    ，始決定是否返還自訴人，伊等並未將該三萬元侵占入己等語。經查：(一)、本件
    自訴人提出交付管委會作為施作工程保證金擔保用之支票乙紙，係於九十三年四
    月二十八日由寶華商業銀行之存款戶熊貓凱撒管理委員會（帳號：000－00
    0－00000－0）提示付款，有該紙支票之付款銀行合作金庫銀行景美分行
    九十三年五月三十一日合金景存第０九三０００二七六０號函及提示銀行寶華商
    業銀行南屯分行九十三年六月二十四日寶屯發字第０五一七號函在卷足稽，是被
    告二人辯稱系爭支票係存入熊貓凱撒管理委員會之帳戶中提示兌現一情，堪認為
    真實。(二)、又按票據上之權利，對支票發票人，自發票日起算一年間不行使，因
    時效而消滅，為票據法第二十二條第一項所明定；系爭支票之票載發票日係九十
    二年四月三十日，有該支票正面影本在卷可參，依前開票據法規定，該紙支票倘
    逾一年不提出行使，則其票據上之權利，即因時效而消滅，是被告二人既分任上
    開管委會之職務，基於職守，將渠等代管委會持有之該紙支票，於自支票發票日
    起屆滿一年之前二日，為保全票據上權利，將之存入管委會所立之帳戶中提示兌
    現，實難謂有何為自己不法所有之意圖存在。(三)、再依被告二人所提「熊貓凱撒
    ﹝九十三年四月﹞財務收支月報表」中所載：「壹、收入－七．暫收款：Ｎ１＋
    ２施工保證金３００００」內容以觀，系爭支票提示兌現後之現金確係尚存放保
    管於管委會之上開帳戶中，且臚列於暫收款項目下，是被告二人亦未有將該款項
    據為己有之客觀情事，且渠等辯稱該筆款項將俟請求回復原狀之民事訴訟終結後
    ，始決定是否返還自訴人等語，亦堪認為實在。(四)、又本院民事庭九十三年度訴
    字第六四三號原告熊貓凱撒管理委員會請求被告黃瑞萍即本件自訴人之妻回復原
    狀之民事訴訟，業於九十三年六月三十日宣判，有該份判決書附卷可參，其判決
    結果雖係原告之訴駁回，即認定被告無回復原狀之義務，然該判決亦明白揭示：
    「惟被告（指黃瑞萍）所有建物係非店面之一樓（樓中樓）住家，由前開之論述
    可知當時訂立『外觀維護準則』第三條規定時，可能未慮及此一特殊情事。是以
    ，被告如欲在住家一樓裝設冷氣時，究應將室外機放置何處？自生疑問。」等語
    ，故本院民事庭法官始探究系爭大樓訂立「外觀維護準則」在於統一、整齊系爭
    大樓外觀，維護住戶視覺美觀之目的，進而認定被告黃瑞萍設置系爭分離式冷氣
    主機，並無違反系爭大樓規約之情形；是本件被告二人因主觀上認定自訴人裝設
    分離式冷氣主機之位置違反規約，而屢次要求自訴人遷移未果，因而仍保留自訴
    人前所提供之施工保證金，並於時效消滅前將存入管委會之帳戶中提示，而提列
    為暫收款，渠二人之行為，主觀上既無為自己或第三人不法所有之侵占意圖，客
    觀上亦無侵占之情事。
四、此外，本院復無其他積極證據足資證明被告二人有何自訴人所指之業務侵占犯行
    ，應認被告二人犯罪嫌疑均顯有不足，核有刑事訴訟法第二百五十二條第十款所
    規定之情形，參照前揭說明，爰以裁定駁回自訴人之自訴。
據上論斷，應依刑事訴訟法第三百二十六條第三項、第二百五十二條第十款，裁定如
主文。
中      華      民      國    九十三    年      七      月      八      日
                                臺灣臺中地方法院刑事第十三庭
            審判長  法  官  許  旭  聖
                                            法  官  陳  可  薇
                                            法  官  許  月  馨
右正本證明與原本無異。
如不服本裁定，應於裁定送達後五日內，向本院提出抗告狀抗告於台灣高等法院台中
分院（須附繕本）。
                                            書記官
中      華      民      國    九十三    年      七      月      八      日
